臺灣彰化地方法院民事判決　九十三年度重訴字第四五號
　　原　　　告　　戊○○
　　訴訟代理人　　蔡坤旺律師
　　複　代理人　　許曉怡律師
　　被　　　告　　丙○○
　　訴訟代理人　　丁○○
　　被　　　告　　甲○○
　　　　　　　　　乙○○
　　訴訟代理人　　庚○○
　　被　　　告　　己○○
　　訴訟代理人　　胡宗智律師
右當事人間請求分割共有物事件，本院於民國九十三年八月二十日言詞辯論終結，判
決如左：
    主    文
兩造共有坐落彰化縣彰化市○○○段西勢子小段一八八之九地號、地目田、面積０．
二五一二公頃土地，分割為如附圖方案一所示：編號部分面積０．０九五０公頃分
歸被告丙○○取得；編號部分面積０．０六一一公頃分歸被告甲○○取得；編號
部分面積０．０三一七公頃分歸原告取得；編號部分面積０．０三一七公頃分歸被
告乙○○取得；編號部分面積０．０三一七公頃分歸被告己○○取得。
訴訟費用由被告丙○○負擔二五一二分之九五０，被告甲○○負擔二五一二分之六一
一，被告乙○○、己○○各負擔二五一二分之三一七，餘由原告負擔。
　　事實及理由
一、原告主張：坐落彰化市○○○段西勢子小段一八八之九地號、地目田、面積０˙
    二五一二公頃土地（下稱系爭土地），為兩造共有，應有部分為原告、被告乙○○、己○○各二五一二分之三一七、被告丙○○二五一二分之九五０、被告甲○○二五一二分之六一一。系爭土地並無因物之使用目的不能分割之情形，兩造間
    亦無定有不分割之期限，茲因未能協議分割，爰依民法第八百二十四條第二項規
    定，請求裁判分割共有物。而附圖方案一係依兩造間之排行順序分配，編號、
    歸大哥之子媳，編號、歸排行第三之原告及其女被告乙○○，編號歸五
    弟被告己○○，該分割方案並經原告及被告丙○○、甲○○、乙○○同意，又系
    爭土地前因被告己○○反對而無法出租，以至土地閒置未獲適當運用，且被告己○○與原告及其他被告間另有訴訟存在，彼此無法協調，如採用分割方案二使被
    告己○○取得之土地介於原告及其他被告中，將因其反對而影響土地整理使用出
    售等利用，另被告己○○現仍拒不返還被告丙○○、甲○○之土地權狀，如使二
    者相鄰而居亦恐多生事端，顯不利土地利用，為此請求依分案一分割等語。並聲
    明兩造共有系爭土地逕自分割為如附圖方案一所示。
二、被告丙○○主張依附圖方案一分割；被告甲○○、乙○○均主張：同意依附圖方
    案一分割，不同意方案二，因被告甲○○、乙○○與原告要分在相鄰位置，可以
    共同開發，又兩造雖曾與相鄰一八八之七四土地之共有人接洽土地交換之事，但
    被告己○○反對交換土地，其是與對忙接洽交換土地之訴外人黃錫輝有糾紛，如
    果是交惡也是十幾年前之事，被告己○○不能以此理由主張依方案二分割等語。
    被告己○○則辯稱：系爭土地原有相毗鄰之一八八之七四地號土地，致系爭共有
    土地成一缺角之地形而無法充分利用，故共有人推派被告己○○與該地地主談洽
    交換土地事宜，惟因該地土所提條件較苛，故十餘年來一直無法談成，迄九十一
    年間被告己○○才請仲介黃錫輝幫忙而達成協議，惟談妥後一直無下文，被告己○○於九十二年間乃至黃錫輝服務之公司與其爭吵，故被告己○○因交換土地事
    宜，與原一八八之七四地號地主即現一八八之一０三號之所有人，雙方心中有芥
    蒂及嫌隙，被告己○○不願與該土地相毗鄰，故主張依方案二分割。又被告己○○係於六十三年間代被告甲○○之夫謝聖吉及被告丙○○等繳全部遺產稅等費用
    ，其等乃同意將謝聖吉（嗣後謝聖吉將土地贈與甲○○）、丙○○之土地所有權
    狀交由被告己○○保管迄今，其等迄未清償，被告己○○始行使留置權，另於七
    十五年間辦理一八八之九等地號土地過戶事宜時，原告尚欠被告己○○代墊款新
    台幣三十二萬元，因原告無力償還，兩造言明於系爭土地分割時，處理代墊款清
    償事宜或以土地抵債，而被告己○○主張之方案二，既無損於其他共有人之權益
    ，又兼顧被告日後求償代墊款之權益，暨促進鄰里之和諧，較為可採等語置辯。
    並均聲明：同意分割。
三、兩造不爭執之事實：
  (一)系爭土地為兩造共有，應有部分為原告、被告乙○○、己○○各二五一二分之三
    一七、被告丙○○二五一二分之九五０、被告甲○○二五一二分之六一一。系爭
    土地並無因物之使用目的不能分割之情形，兩造間亦無定有不分割之期限，惟未
    能協議分割。
  (二)系爭土地略呈長方形，北邊面臨如意街，其上並無建物，僅部分土地種植芒果樹
    ，其餘土地雜草叢生。
四、得心證之理由：
  (一)按各共有人，得隨時請求分割共有物。但因物之使用目的不能分割或契約訂有不
    分割之期限者，不在此限。又分割之方法，不能協議決定者，法院得因任何共有
    人之聲請，命為分配。民法第八百二十三條第一項、第八百二十四條第二項分別
    定有明文。查原告主張系爭土地為兩造共有，並無不能分割之情事，亦無不為分
    割之約定，惟未能協議分割之事實，業據其提出土地登記謄本、地籍圖謄本各二
    件為證，且為被告所不爭執，自堪信為真實。從而，原告依上開規定，請求判決
    分割共有物，核無不合，應予准許。
  (二)至系爭土地究應如何分割，業經原告及被告己○○分別提出如附圖方案一、二之
    分割方法，本院斟酌下列情形後，認為依二方案分割，各共有人分割後取得之土
    地均面臨道路，價值相當，而原告及被告丙○○、甲○○、乙○○均同意方案一
    分割，其等並陳明分割後欲共同開發等語在卷，則系爭土地依方案一分割，應屬
    公允。至被告己○○雖辯稱其與系爭土地西邊相鄰之同段一八八之一０三地號土
    地共有人有換地糾紛，故不願分在西邊云云，惟依被告己○○所陳事實觀之，其
    係因交換土地而與仲介人員黃錫輝有糾紛，並非與鄰地共有人有糾紛，且被告己○○與原告及被告甲○○、丙○○間尚有遺產稅等糾紛存在，依方案二所示，被
    告己○○係分配在原告與被告甲○○中間，亦難期其等得和睦相處，是被告以上
    開理由主張依方案二分割，尚無可採，其聲請訊問證人白何阿里，以證明其曾因
    交換土地事宜與仲介之訴外人黃錫輝有糾紛之事實，亦無訊問之必要。是本院審
    酌前情，並參酌各共有人之意願，認依附圖方案一分割，較有利於分割後土地之
    使用，且對被告己○○並無不利，應為可採，爰定分割方案如主文第一項所示。
五、訴訟費用負擔之依據：民事訴訟法第七十八條、第八十條之一、第八十五條第一
    項但書，判決如主文。
中　　　華　　　民　　　國　　九十三　　年　　　八　　　月　　三十一　　日
                                    臺灣彰化地方法院民事第二庭
~B法　　　官　羅秀緞
右為正本係照原本作成。
如對本判決上訴須於判決送達後廿日內向本院提出上訴狀。
中　　　華　　　民　　　國　　九十三　　年　　　八　　　月　　三十一 　 日
~B法院書記官　邱柏滄
